【裁判字號】    98,訴,1093
【裁判日期】    990428
【裁判案由】    確認所有權存在之訴
【裁判全文】
臺灣臺南地方法院民事判決              98年度訴字第1093號
原      告    丁○○
被      告    乙○○
上列當事人間請求確認所有權存在之訴事件，經本院於民國99年
4月7日言詞辯論終結，判決如下：
    主  文
原告之訴駁回。
訴訟費用新臺幣捌仟柒佰伍拾肆元由原告負擔。
    事  實  及  理  由
壹、程序方面：
    按確認法律關係之訴，非原告有即受確認判決之法律上利益
    者，不得提起之，民事訴訟法第247條第1項前段定有明文。
    所謂即受確認判決之法律上利益，係指法律關係之存在與否
    不明確，原告主觀上認其在法律上之地位有不妥之狀態存在
    ，且此種不妥狀態，能以確認判決將之除去者而言，最高法
    院著有52年臺上字第1237號判例可資參照。原告主張坐落臺
    南市○區○○○段486-8地號土地（下稱系爭土地）上之未
    保存登記之建物即門牌號碼臺南市○○路668巷75弄16之1號
    房屋（下稱系爭建物）為其出資興建，系爭建物之所有權為
    原告所有，然被告則指稱系爭建物為被告所出資興建，系爭
    建物之所有權應歸屬被告所有，故系爭建物之所有權歸屬不
    明，處於不確定之狀態，而使原告是否為系爭建物所有權人
    之法律上地位產生不安之危險，此不安之狀態，原告得以確
    認判決除去，是依首揭說明，應認原告有提起本件確認之訴
    之法律上利益，合先敘明。
貳、實體方面：
一、本件原告起訴主張：
  (一)緣原告於民國83年間與被告之女甲○○結婚生育子女王健銘
    及王鈺婷，當時被告提供其所有系爭土地給原告出資興建系
    爭建物一棟，並由原告之家人居住。原告遂僱請開設隆興鐵
    工廠之訴外人己○○施作系爭建物之鐵皮屋等鐵工部分；僱
    請訴外人戊○○施作系爭建物之水泥、地基等工作；又系爭
    建物之水電則委由訴外人丙○○施作，全部搭建工資及材料
    費用均由原告出資，並非被告出資，系爭建物既為原告出資
    興建，則系爭建物之所有權應屬原告所有。又原告出資興建
    系爭建物之資金來源，其中之一係原告以參加互助會所標來
    之會款，原告係89年1月份標會的，標得之會款為新臺幣（
    下同）379,500元，原告的會本來應該是6月份標的，因為蓋
    房子要用錢，所以原告跟人家換標而提早標得會款，此有互
    助會標會單可資證明。再者，系爭建物搭建完成時，原告之
    朋友及親戚有前來祝賀給與禮金，當時被告有前來向原告祝
    賀，賀禮金為10,000元，有賀禮簿可佐；另臺南市政府因都
    市○○道路開闢工程，函請原告配合地上物拆除之工作，此
    有臺南市政府函文可稽，上開資料均足證系爭建物為原告出
    資搭建。另外，原告對被告提出之系爭土地所有權狀、建物
    課稅資料、訴外人己○○出具之切結證明書等資料均無意見
    ，而訴外人己○○出具之切結證明書上雖記載工程款項皆由
    訴外人甲○○結清，但實際上甲○○結清的錢也是由原告之
    帳戶領取，係原告出資的錢。
  (二)系爭建物係於89年3月間興建，約於89年6月間蓋完成。當初
    是原告和訴外人甲○○一起去找人興建的，有找己○○負責
    鐵工，找戊○○負責水泥及地基，丙○○負責水電工程，當
    初原告都有去接洽及議價。而當初興建及包括內部設備總共
    費用大約6、70萬元，若只是付給己○○、戊○○、丙○○
    之費用總共約4、50萬元。己○○鐵工部分是邊作邊付款，
    幾天就收一次錢，大約一次1、2萬元，己○○都是到原告工
    廠來找原告收錢，原告就請己○○進去工廠找原告前妻甲○○，甲○○就會去從原告之帳戶提領錢出來支付，都是以現
    金支付。而戊○○及丙○○之施作工程費用部分，都是做好
    後一次付清，水泥地基之部分費用大約是8萬元左右，是原
    告叫甲○○去領錢後交給原告，由原告直接交付給戊○○。
    丙○○施作工程費用部分也是原告直接把工程款現金交給丙○○。此外，原告提出系爭建物內部之裝潢照片，係要證明
    房間裡面之裝潢是原告自己做的等語。
  (三)並聲明：確認坐落臺南市○區○○○段486-8地號土地上之
    建物即門牌號碼臺南市○○路668巷75弄16之1號房屋之所有
    權為原告所有。
二、被告則以：
  (一)被告於63年10月購買系爭土地，隔年系爭土地因市政府都市
    計畫而無法興建，嗣後系爭土地於77年逕為分割成臺南市○
    區○○○段486-8及486-41地號土地2筆。而被告於70年返回
    新營居住，89年間被告欲在系爭土地上興建工寮房舍以利自
    己居住及工作，因當時若在新營僱工至臺南市工作，工程造
    價較高，被告遂委託女兒甲○○就地在臺南市僱工興建系爭
    建物，工程款皆由甲○○向被告報價，被告以現金支付甲○○，甲○○再支付給施工人員，待系爭建物完工後再請代書
    至稅務局申報稅籍資料，故系爭建物工程款項、鐵皮屋工程
    、申請用電及水電工程、水泥地基工程、裝潢工程、設備等
    合計450,000元，確由被告出資興建，並委由甲○○處理費
    用之支出，而非原告出資興建，且系爭建物是被告於90年3
    月間借與原告居住，當時有寫借住聲明書給原告，但被告自
    己沒有留存。
  (二)原告入厝所手寫的賀禮金紀錄，被告不知道，原告曾於89年
    間因要騙取親友紅包金錢，遂假藉名義帶親友至被告系爭建
    物住處參觀後，又將親友帶至活動中心收取紅包金錢。又依
    臺南市政府都市○○道路開闢工程土地改良物補償清冊中系
    爭建物所有權人係被告，並非原告，原告僅是借住在系爭建
    物內，因市政府對於居住人有補償搬遷費，故市政府必須徵
    求原告同意開門進入系爭建物中估價而已。又原告所提出之
    互助會標會單與被告無關。此外，原告於本件訴訟進行中，
    前一陣子私自將系爭建物部分拆除，並將拆除的鋼鐵出賣，
    市政府雖然有函文給原告說要拆除地上物，但函文最後有註
    明可以訴願，但原告沒有去訴願，而被告有去提起訴願等語
    ，資為抗辯。
  (三)並聲明：原告之訴駁回。
三、本件經依民事訴訟法第270條之1第1項第3款規定，整理並協
    議兩造不爭執事項暨簡化爭點為：
  (一)兩造不爭執之事項：
  1.系爭建物未為建物第一次登記，屬未保存登記之建物。系爭
    土地為被告所有。
  2.系爭建物為89年間興建，由訴外人丙○○施作系爭建物之水
    電工程，訴外人己○○施作系爭建物之鐵皮屋等鐵工部分，
    訴外人戊○○及其偕同之工人負責施作系爭建物之水泥、地
    基等部分。
  3.原告對於被告提出之上開土地所有權狀、建物課稅資料、己○○出具之切結證明書、門牌證明書、電費收據、臺灣臺南
    地方法院檢察署通知、存證信函、臺南市政府98年4月1日南
    市工土字第09831044610號開會通知單及土地改良物補償清
    冊、臺南市政府98年12月24日南市工建字第09831192930號
    函、臺南市違章建築查報單、系爭建物照片8張、離婚協議
    書等資料不爭執。
  4.被告對於原告提出之大德水電行（負責人丙○○）估價單為
    系爭建物之估價單、合作金庫銀行交易明細表、臺南市政府
    函（本院卷第64頁）、互助會標會單影本、房屋完成賀禮紀
    錄單、系爭建物內部照片7張等資料不爭執。
  (二)兩造爭執之事項：
  1.系爭建物是否係由原告出資所興建？
  2.原告主張其出資興建系爭建物，系爭建物之所有權為其所有
    ，有無理由？
    【原告對此主張所提出之證據為：
      (1)證人丙○○、戊○○到庭之證述。
      (2)大德水電行（負責人丙○○）估價單、合作金庫銀行交
        易明細表。
      (3)臺南市政府函（本院卷第64頁）、互助會標會單影本、
        房屋完成賀禮紀錄單、系爭建物內部照片7張。】
四、茲就兩造間之上開爭點，分述本院得心證之理由如下：
  (一)按自己建築之房屋，與依法律行為而取得者有別，縱使不經
    登記，亦不在民法第758條所謂非經登記不生效力之列，最
    高法院41年臺上字第1039號判例意旨參照。蓋自己出資建築
    之建築物，其取得係原始取得性質，與依法律行為而取得者
    有別，故於建築完成時，為其所有權取得之時。是就未經保
    存登記之房屋，其原始取得所有權人之認定，須以實際出資
    且以自己所有之意思興建者為準。次按當事人主張有利於己
    之事實者，就其事實有舉證之責任，民事訴訟法第277條第1
    項前段規定甚明。再按民事訴訟如係由原告主張權利者，應
    先由原告負舉證之責，若原告先不能舉證，以證實自己主張
    之事實為真實，則被告就其抗辯事實即令不能舉證，或其所
    舉證據尚有疵累，亦應駁回原告之請求，最高法院17年上字
    第917號判例可資參照。又按確認不動產所有權歸屬之訴，
    應由原告提出確定證據，證明所有權歸屬於己，若原告不能
    為切當之證明，而依法院調查復不能得相當之憑信者，則無
    論被告能否舉出反證，及所舉反證是否可信均可不問，亦為
    最高法院19年上字第1039號判例闡述明確。基此，本件原告
    主張系爭建物為其出資興建而取得所有權一情，既為被告所
    否認，則原告就其主張此等有利於己之事實，即應負舉證之
    責任。就此，原告請求傳訊證人即施作系爭建物工程之丙○○、戊○○為證，並提出大德水電行（負責人丙○○）估價
    單、合作金庫銀行交易明細表、臺南市政府函（本院卷第64
    頁）、互助會標會單影本、房屋完成賀禮紀錄單、系爭建物
    內部照片7張等件為證，惟查：
  1.證人即施作系爭建物水電工程之丙○○雖到庭證稱：我是作
    水電工作，我自己有開水電行，自76年開始就從事水電行的
    工作，系爭建物全部的水電工程都是我於89年間施作的，是
    原告委託我的，當時都是原告跟我接洽，本件工程第1次申
    請電錶的部分工程款是3萬8千元，第2次是房子牽電線及電
    燈、水塔、熱水器的部分款項是6萬8千元，工程費用總共是
    10萬6千元，都是原告以現金支付給我本人的，第1次款項我
    忘記是在原告住的工廠還是我家給我的，第2次因為系爭建
    物已經完工，所以第2次的款項是我去系爭建物處向原告收
    的，當天我有給原告我開立的工程項目估價單，原告本人就
    有拿6萬8千元給我，當時甲○○也有在旁邊，該次也是原告
    直接拿錢給我的；我只知道工程款是原告本人交給我的，我
    不知道工程款的錢是何人出的；估價單上金額是寫10萬6千
    8百元，但是因為我跟原告是兄弟的關係，所以8百元我就沒
    有跟原告收，只有收他10萬6千元等語（本院卷第37頁背面
    至38頁背面）；又證人即施作系爭建物水泥、地基工程之戊○○亦到庭具結證稱：我有施作系爭建物之水泥工程，包括
    鋪設地板、磁磚及砂石等工作，該工程我都是和原告接洽的
    ，該水泥工作收的費用，大概是7、8萬元左右，工程費用是
    1次收還是分次拿，因為時間過太久了，我已經不記得了，
    但費用都是原告以現金交給我的，交付的地點，我現在記不
    得了，原告沒有告訴我錢是如何來的等語（本院卷第102頁
    至第103頁），然依證人丙○○、戊○○之上開證言均僅能
    證明原告曾親自以現金給付證人丙○○水電工程之費用及以
    現金給付證人戊○○水泥地基之工程費用等事實，惟原告雖
    有親自以現金給付工程款之事實，然原告取得資金給付該工
    程款之來源管道多端，尚無法以原告有親自以現金給付工程
    款之事實，即遽認該工程款之資金即係原告個人之出資。況
    且，證人丙○○及戊○○乃明確證述其等不知道工程費用之
    出資者為何人，是證人丙○○及戊○○之上開證述，實無法
    證明系爭建物為原告所出資興建。
  2.又查，原告所提出之大德水電行（負責人丙○○）估價單，
    雖經證人丙○○確認係其施作系爭建物水電工程所出具之估
    價單，且證人甲○○於本院98年11月25日審理時證稱丙○○
    確實有開過1份估價單一情，而堪認該估價單確係系爭建物
    水電工程之估價單，然該估價單僅係記載當初丙○○施作系
    爭建物水電工程時所施作之項目設備、水電之品名及金額等
    紀錄，其上並無任何該工程款由何人出資之記載，故該估價
    單亦不足以證明系爭建物之水電工程費用為原告所出資。又
    原告提出之合作金庫銀行交易明細表亦僅為原告於合作金庫
    銀行之資金往來明細，其中並無原告將款項匯給任何施作系
    爭建物工程之承包者即丙○○、己○○及戊○○等人，則單
    以該交易明細表之資料尚無法證明其資金異動之情形與原告
    出資興建系爭建物間有何關聯性，是該合作金庫銀行交易明
    細表亦難證明系爭建物確為原告出資所興建之事實。
  3.再者，原告提出之互助會標會單影本，僅可為原告參與互助
    會及應繳交合會金額之證明，尚難僅憑該標會單即認定會款
    用以支付工程款。又原告提出之賀禮紀錄單，僅徵被告曾因
    原告入厝系爭建物而給原告祝賀金，然入厝之祝賀乃民間社
    會之傳統習俗，參以當時原告與訴外人甲○○係為夫妻且被
    告為原告之岳父等情，則被告於原告入厝系爭建物時給予賀
    禮金，實符合一般民間習俗之常情，但仍無法以此遽論系爭
    建物為原告出資所興建。原告雖另提出臺南市政府98年11月
    27日南市工土字第09831178540號函（本院卷第64頁）以證
    明系爭建物為其所出資興建，然觀以該函文內容略以：本府
    預定於99年元月4日起施作本市東區EE-1-12M（後段）都市
    ○○道路開闢工程，台端所有地上物位於該道路上須予以拆
    除者，惠請配合拆除或遷移，以利工程施工…。逾期所有地
    上物及屋內財物未自行清除遷移，則本府視同廢棄物處理，
    並依法逕行拆除等語。依市政府該函文之內容，僅為拆除或
    遷移之通知，市政府並未針對系爭建物為何人出資興建而有
    所有權之事實作認定，從而，市政府之上開函文亦無法證明
    原告就系爭建物有出資興建之事實。至於原告所提出之系爭
    建物內部照片7張，亦僅證明系爭建物內部之裝潢擺設情形
    ，仍不足證明原告有出資興建系爭建物之事實。
  (二)綜上所述，原告所提出之前開各項證據，均無法證明原告有
    出資興建系爭建物之事實，從而，原告請求確認系爭建物之
    所有權為其所有，為無理由，應予駁回。
五、本件判決基礎已臻明確，兩造其餘之攻擊防禦方法及訴訟資
    料經本院斟酌後，核與本院心證形成與判決結果不生影響，
    無一一論述之必要，併予敘明。
六、另按法院為終局判決時，應依職權為訴訟費用之裁判；訴訟
    費用，由敗訴之當事人負擔，民事訴訟法第87條第1項、第
    78條分別定有明文，參酌同法第91條第1項規定法院未於訴
    訟費用之裁判確定其費用額者，第一審受訴法院於該裁判有
    執行力後，應依聲請以裁定確定之之立法意旨，法院於終局
    判決時可一併確定其費用額為原則，僅未一併確定費用額時
    ，始例外於判決有執行力後，依聲請確定之。故本院自得於
    本件判決時，一併確定兩造應負擔之訴訟費用額。本件訴訟
    費用額為8,754元（裁判費7,600元、證人丙○○及戊○○證
    人旅費各為500元、654元），本院爰依職權確定上開訴訟費
    用由敗訴之原告負擔。
七、據上論結，本件原告之訴為無理由，依民事訴訟法第78條、
    第87條第1項，判決如主文。
中    華    民    國    99    年    4    月     28    日
                  民事第一庭    法  官  黃聖涵
以上正本係照原本作成。
如對本判決上訴，須於判決送達後20日內向本院提出上訴狀。
中    華    民    國    99    年    4    月     28    日
                                書記官  蔡雅惠

司法院資訊處製作；財團法人民間司法改革基金會備份。
